臺灣桃園地方法院民事判決　　九十二年度簡上字第一八六號
　　上　訴　人　乙○○
　　訴訟代理人　徐揆智律師
　　　　　　　　陳怡如律師
　　被　上訴人　甲○○
右當事人間請求返還土地事件，上訴人對於中華民國九十二年五月五日本院中壢簡易
庭九十一年度壢簡字第五四○號第一審判決提起上訴，本院於民國九十三年八月三十
日言詞辯論終結，判決如左：
    主  文
上訴駁回。
第二審訴訟費用由上訴人負擔。
    事  實
甲、上訴人方面：
一、聲明：
    (一)原判決廢棄。
    (二)被上訴人應將坐落桃園縣楊梅鎮○○○○段三一一─一地號土地如附圖所示Ｇ
　　　、Ｈ、Ｉ、Ｊ、Ｋ、Ｌ、Ｍ、Ｎ、Ｏ、Ｐ、Ｑ、Ｇ連接圍成丙區塊面積○．○
      ○五三公頃土地及Ｅ、Ｆ、Ｂ、Ｅ連線圍成乙區塊面積○．○○○一公頃土地
      上水泥地板拆除，將土方清除，回復原狀。
    (三)第一、二審訴訟費用，由被上訴人負擔。
二、陳述：除與原判決記載相同者，茲引用外，另補稱：
    (一)上訴人所有坐落桃園縣楊梅鎮○○○○段三一一─一地號土地（下稱系爭土地
      ）在開田之前原是溜池，當時沒有溝渠，溜池與道路相鄰，其後溜池開為水田
      ，水田因排水之需要，故在水田與路邊之間砌有水溝，因此水溝也是上訴人所
      有私有地，並以土堤與道路為界。詎被上訴人在原道路二點四米寬度之外，占
      用上訴人私有土地約一點三米至二點○八米寬，將部分之水溝舖上水泥，移作
      道路通行之用。由於被上訴人占用上訴人田地之水溝，當做水泥道路之路基，
      迫使上訴人將田梗往田中間內移，減縮上訴人田地面積，此從系爭土地左側之
      竹叢遭砍伐清除，移作水泥路面，可證明道路拓寬之情。而員本里八十九年度
      村里小型公共設施之名稱既為「駁崁」，且於原有道路寬度外，另行加設，亦
      可證明該「駁崁」並非既有通行道路，與既有道路之通行無關，故在二點四米
      柏油路面外之水泥地既屬上訴人私有地，且非屬既成道路，即不存在公用地役
      權之法律關係。
    (二)被上訴人在原審所舉證人係住在系爭道路北側之四合院房屋，因貪圖自己進出
      方便，任意擴大門前使用土地範圍，放任被上訴人將門前土地加打水泥地，佔
      用上訴人土地，證人所言因與己身利害關係一致，證詞難免偏頗，應不足採認
      。
    (三)依楊梅鎮公所檢送法院之員本里小型公共工程之平面圖所示，系爭道路水泥駁
      崁部分，長九十二公尺，寬八十公分，明顯於毗鄰上訴人田地部分向外凸出，
      占用上訴人之土地而成，而系爭道路前後寬度本應相同，因占用上訴人土地後
      致該部分道路變寬。
三、證據：除援用第一審所提之證據外，另補提系爭道路前、中、後段照片八張等為
    證，及聲請調閱系爭道路整建工程資料。
乙、被上訴人方面：
一、聲明：如主文所示。
二、陳述：除與原判決記載相同者，茲引用外，另補稱：
    (一)系爭道路為鄉路，土地亦是私人之共有地，因溜池旁之土堤下方設有水溝，土
      堤遭沖刷後致路面塌陷，易造成行車危險。伊當時擔任里長，經由鄰長、里民
      反應才向桃園縣楊梅鎮○○○○道路整修申請，由楊梅鎮公所施工沿柏油道路
      旁之原有土坡邊緣舖設水泥維護路基，並無擴大原道路寬度。
    (二)系爭道路有彎有直，前後段並無同寬，楊梅鎮公所施工當時僅係沿著土坡底部
      立起模板灌漿將它作直，並無將駁崁剷平，電線桿本來就立在道路旁可以證明
      。
三、證據：除援用第一審所提之證據外，另補提系爭道路前中後段照片五張為證。
　　理　　由
一、上訴人起訴主張：系爭土地為上訴人所有並為耕作農作物使用，詎被上訴人竟於
    民國八十九年底農休期間，乘上訴人未能察覺及時制止之際，擅自雇工在系爭土
    地上如附圖所示乙、丙區塊填土鋪設水泥，作為拓寬道路之基地使用，嗣被上訴
    人拆除板模時，為上訴人發覺制止，仍置之不理，爰依侵權行為之法律關係，請
    求被上訴人將如附圖所示乙、丙區塊土地上水泥地拆除，將土方清除，回復原狀
    。被上訴人則以：系爭土地上如附圖所示乙、丙區塊土地上之水泥地係楊梅鎮公
    所施作，係因緊鄰系爭土地之柏油路旁土堤長年經雨水沖刷而塌陷，恐造成往來
    車輛危險，伊才依鄰長、里民之要求向楊梅鎮○○○○道路整修，由楊梅鎮公所
    沿系爭柏油道路兩旁之原有土地邊緣鋪設水泥地板維護道路，並無擴大原有道路
    面積，並希望能維持現狀，以供鄉民通行等語置辯。
二、上訴人主張系爭土地為伊所有，以土堤與柏油道路為鄰，然系爭土地如附圖所示
    之乙、丙區塊土地卻被占用舖設水泥移作通行之用一節，為被上訴人所不爭執，
    並有上訴人提出之地籍圖謄本、土地登記謄本、現場照片等為證，復經本院至現
    場履勘屬實，及原審囑託內政部土地測量局派員實地測量，分別製有勘驗筆錄及
    複丈成果圖在卷可稽。是上訴人主張系爭土地係伊所有及部分土地成為水泥地板
    供人車通行等情，應堪採信。
三、惟按系爭道路修繕工程係於八十九年間被上訴人擔任員本里里長期間向楊梅鎮公
    所爭取之小型公共設施，而由楊梅鎮公所會同被上訴人至現場測量，經技士設計
    、計算、複核後、呈交民政課長、主任秘書、鎮長核可後，再發包責由包商按圖
    施工等情，有楊梅鎮公所檢送之鄰長聯繫會議紀錄、施工預算書、桃楊鎮民字第
    ○九三○○一五一二六號函等可稽。被上訴人僅係依鄰長聯繫會議決議後提出系
    爭道路維修申請，非設計施工之人，即非上訴人所指侵權行為之人，應先敘明。
四、再按公用地役關係係指私有之土地如成為通路、水道等，繼續供不特定公眾之必
    要使用，已年代久遠，而形成具有公共共有物性質之法律關係，其成立要件有三
    ：其一，私有土地須為不特定公眾使用所必要，易言之，於用作通行之場合，須
    為不特定公眾通行所必要，而非僅為通行之便或省時。其次，於公眾為通行或其
    他使用之初，土地所有人並無阻止之情事。其三，須經歷之年代久遠而未曾中斷
    ，所謂年代久遠雖不必限定期間，但仍應以時日長久，一般人無復記憶其確實之
    起始，僅能知其梗概，例如始於日據時代、八七水災等為必要。既成道路符合上
    開要件因而成立公用地役關係，並不以登記為成立要件。私有土地存在公用地役
    關係時，其所有權人對土地已無法自由使用收益，形成因公益而特別犧牲其財產
    上利益之現象。詳言之，土地所有人於上述公用目的範圍內，有容忍他人之使用
    之義務（參照司法院大法官會議釋字第四○○號解釋之解釋文及解釋理由書）。
    經查，系爭土地上訴人原有之土堤，因長年經雨水及排水溝之沖刷，恐造成往來
    車輛危險，經居民反應，被上訴人始向楊梅鎮公所申請撥款整建系爭道路駁崁，
    以維往來車輛行車安全之事實，業經原審證人張吉月、張吉川、鄭瑞營等人結證
    屬實。再查原道路旁土堤為一斜坡，土堤上方立有電線桿，施工後電線桿位置並
    未遷移，並保留上訴人田地排水溝之事實，為兩造所不爭，並有施工前、中、後
    之照片附卷可稽，足認系爭工程確係沿土堤底部往上灌漿固定路面致不易蹋陷，
    系爭道路由於自土堤底部往上灌漿舖設水泥之緣故使得路面變寬，然該土堤上方
    原即設置電線桿，並非農用，且因與柏油路面相鄰亦輔助通行之用，準此，楊梅
    鎮公所依被上訴人申請，因公眾利益，將系爭土地旁之土堤，加以整建為駁崁，
    與該道路供公眾通行之目的相符。上訴人之系爭土地使用權能，既受不得違反供
    公眾通行目的之限制，則被上訴人基於公共利益，所為之合於該目的之行為，自
    無侵害其所有權可語。
五、從而，上訴人本於所有權遭受侵害，請求被上訴人將附圖所示Ｇ、Ｈ、Ｉ、Ｊ、
    Ｋ、Ｌ、Ｍ、Ｎ、Ｏ、Ｐ、Ｑ、Ｇ連線圍成丙區塊面積○．○○五三公頃土地及
    Ｅ、Ｆ、Ｂ、Ｅ連線圍成乙區塊，面積○．○○○一公頃土地上水泥地板拆除，
    將土方清除，回復原狀，即屬無據。原審為上訴人敗訴之判決及駁回其假執行之
    聲請，並無不合。上訴意旨指摘原判決不當，求予廢棄改判，為無理由，應予駁
    回。
六、本件待證事實已臻明瞭，兩造其餘攻擊防禦方法及舉證，對判決之結果不生影響
    ，爰不予一一贅述，附此敘明。
七、據上論結，本件上訴為無理由，依民事訴訟法第四百三十六條之一第三項、第四
    百四十九條第一項、第七十八條，判決如主文。
中　　　華　　　民　　　國　　九十三　　年　　 　九　　 月　　　十三　　日
                                    臺灣桃園地方法院民事第三庭
                                            審判長法官　潘進柳
                                            法      官　周玉群
                                            法      官　劉雪惠
右正本證明與原本無異
不得上訴。
中　　　華　　　民　　　國　　九十三　　年　　 　九　　 月　　　十三　　日
                                      　　　法院書記官　董淵順
